最高法院民事判決　　　　　　　　　　　　　　　　八十七年度台上字第一五六號
　　上　訴　人　呂　富
　　被 上訴 人　王海法
　　訴訟代理人　陳偉民律師
右當事人間請求塗銷抵押權登記等事件，上訴人對於中華民國八十六年三月十八日台
灣高等法院第二審判決（八十五年度上字第一二八三號），提起上訴，本院判決如左
：
    主  文
上訴駁回。
第三審訴訟費用由上訴人負擔。
    理  由
本件被上訴人主張：上訴人對於伊所有如第一審判決附表（下稱附表）所示房地有最
高限額新台幣（下同）一百五十萬元抵押權設定登記，係伊之子王禮萍於民國八十四
年四月間乘伊出國之際至伊住宅竊取系爭房地所有權狀，伊之身分證、印鑑章，並於
同年四月一日偽造伊之委託書、印鑑證明申請書向戶政機關申領印鑑證明，再執以向
上訴人借款並設定最高限額抵押權與上訴人，王禮萍之行為顯係無權代理等情，求為
確認上訴人對於系爭房地最高限額抵押權不存在，並應為塗銷登記之判決（原判決就
被上訴人請求上訴人應協同辦理塗銷登記部分予以駁回未據被上訴人上訴。）
上訴人則以：被上訴人所有系爭房地之所有權狀、印鑑證明、印鑑章由訴外人即被上
訴人之子王禮萍執以向伊借款一百一十萬元，並以系爭房地為借款擔保而設定最高限
額一百五十萬元抵押權與伊，王禮萍執有被上訴人上開文件資料，足以使伊信其已獲
被上訴人之授權，被上訴人自應負授權人之責等語，資為抗辯。
原審依審理之結果，以：被上訴人主張之上開事實，業據其提出系爭房地登記簿謄本
、系爭房地抵押權設定契約書、被上訴人之中華民國護照內頁戳章所示出入境資料所
載，被上訴人確於八十四年四月八日出境，至同年月十八日入境為證，並經證人即代
書吳傳舜結證屬實，而訴外人王禮萍因竊取被上訴人所有權狀、印鑑章等相關文件，
未經被上訴人同意，自以被上訴人名義，於八十四年四月十五日將系爭房地向新竹
縣新湖地政事務所申請設定本金最高限額一百五十萬元抵押權予上訴人，所涉偽造文
書之刑責，業經原法院刑事庭以八十五年上訴字第一八三八號判處有期徒刑六月確定
在案，有原法院八十五年上訴字第一八三八號刑事判決附卷可稽，是被上訴人主張其
未授權王禮萍將系爭房地設定抵押登記予上訴人，應可採信。按由自己之行為表示以
代理權授與他人，或知他人表示為其代理人而不為反對之表示者，對於第三人應負授
權人之責任，民法第一百六十九條固定有明文。惟查本件被上訴人所有系爭房地之所
有權狀、印鑑、身分證等相關文件係遭其子王禮萍竊取，而被上訴人在王禮萍辦理借
款、設定抵押期間，因已出國而未曾與上訴人及證人吳傳舜等人接洽，自無以自己之
行為表示以代理權授與王禮萍，或知王禮萍表示為其代理人而不為反對之表示等情形
存在，況上訴人就其所辯表見代理之事實，未舉證以實其說，要無足採。又上訴人以
被上訴人曾同意訴外人王禮萍以系爭房地為擔保向亞洲信託投資股份有限公司借款二
百五十萬元嗣因該公司僅同意借與一百萬元並設定最高限額一百二十萬元之抵押權與
該公司，而主張被上訴人於王禮萍借款在二百五十萬元之範圍內有概括授權云云。惟
查被上訴人提供系爭房地與王禮萍向亞洲信託股份有限公司借款並設定抵押權，係由
被上訴人親自於八十四年一月十七日申領印鑑證明，並以被上訴人及王禮萍為共同債
務人，有被上訴人印鑑登記申請書及印鑑證明申請書各乙件及系爭房地之登記謄本足
稽。而本件抵押權之設定登記為八十四年四月十五日，相隔已達三個月之久，且在八
十四年四月一日申領印鑑證明時被上訴人尚在國內，何以未由被上訴人親自申領，且
未以被上訴人為共同債務人登記，自不得以被上訴人同意王禮萍向亞洲信託投資股份
有限公司借款二百五十萬元而推定本件抵押權之設定被上訴人應負授權人之責任，上
訴人此項抗辯亦無可採。按民法第一百七十條第一項規定，無代理權人以代理人之名
義所為之法律行為，未經本人承認，對於本人，不生效力。訴外人王禮萍既非有權代
理被上訴人為設定抵押之行為，而被上訴人亦不予承認，此設定抵押之行為，對被上
訴人自不生效力。從而被上訴人訴請確認本件本金最高限額抵押權不存在及上訴人應
將上開抵押權設定登記辦理塗銷登記，核無不合，應予准許。爰維持第一審所為上訴
人敗訴之判決，駁回其上訴，經核於法並無違背。上訴論旨，仍執陳詞，並就原審取
捨證據，認定事實之職權行使，指摘原判決不當，求予廢棄，非有理由。
據上論結，本件上訴為無理由。依民事訴訟法第四百八十一條、第四百四十九條第一
項、第七十八條，判決如主文。
中      華      民      國    八十七    年      一      月    二十二    日
                              最高法院民事第二庭
                                  審判長法官  曾  桂  香
                                        法官  劉  延  村
                                        法官  徐  璧  湖
                                        法官  劉  福  聲
                                        法官  李  彥  文
      右正本證明與原本無異
                                              書  記  官
中      華      民      國    八十七    年      二      月      十      日
